```{r}
library("forecast")
library("graphics")
library("TTR")
library("TSA")
```


### Data yang digunakan
Data bersumber dari kaggle yaitu data Daily Gold Price dari tahun 2014-2022. Data ini merupakan data harian . Selanjutnya untuk analisis dilakukan filterisasi pada tahun, dengan rentang tahun  2021-2022 dipilih untuk dilakukan analisis. Sehingga total data untuk analisis berjumlah 412 baris.

```{r}
library(rio)
library(readxl)
data <- import("https://raw.githubusercontent.com/AsfiahA/Tugas-mpdw/main/Tugas1/datampdw.csv")
# data <- read_excel("C:/KULYAHH/SEMESTER 5/MPDW/TUGAS/PRAK 1/data.xlsx", sheet="dt")
#data <- read_excel("C:/Users/asfiah adiba/Downloads/dataa.xlsx", sheet="dt")
View(data)
data.ts <- ts(data$Date)
data.ts <- ts(data$Price)
```

```{r}
ts.plot(data, xlab = "Time Periode", ylab = "Price", main = "Time Series Plot")
points(data.ts)
```

```{r}
train <- data[1:330,]
test <- data[331:412,]
train.ts <- ts(train$Price)
test.ts <- ts(test$Price)

```

### Eksplorasi Data

Eksplorasi data dilakukan pada keseluruhan data, data latih serta data uji menggunakan plot data deret waktu.

```{r}
#eksplorasi keseluruhan data
plot(data.ts, col="red",main="Plot semua data")
points(data.ts)

#eksplorasi data latih
plot(train.ts, col="blue",main="Plot data latih")
points(train.ts)

#eksplorasi data uji
plot(test.ts, col="blue",main="Plot data uji")
points(test.ts)
```
Dapat terlihat pada data keseluruhan bahwa plot cenderung membentuk trend naik. 

```{r}
#Eksplorasi dengan GGPLOT
library(ggplot2)
ggplot() + 
  geom_line(data = train, aes(x = Date, y = Price, col = "Data Latih")) +
  geom_line(data = test, aes(x = Date, y = Price, col = "Data Uji")) +
  labs(x = "Periode Waktu", y = "Price", color = "Legend") +
  scale_colour_manual(name="Keterangan:", breaks = c("Data Latih", "Data Uji"),
                      values = c("blue", "red")) + 
  theme_bw() + theme(legend.position = "bottom",
                     plot.caption = element_text(hjust=0.5, size=10))
```
### Pemulusan
Karena data cenderung membentuk trend naik maka metode pemulusan yang akan dilakukan 
yaitu membandingkan antara Double Moving Average (DMA) dan  Double Exponential Smoothing (DES).


### Double Moving Average (DMA)
Proses pemulusan dengan rata rata dalam metode ini dilakukan sebanyak 2 kali. Dengan m=4

```{r}
dma <- SMA(data.sma, n = 4)
At <- 2*data.sma - dma
Bt <- 2/(4-1)*(data.sma - dma)
data.dma<- At+Bt
data.ramal2<- c(NA, data.dma)

t = 1:24
f = c()

for (i in t) {
  f[i] = At[length(At)] + Bt[length(Bt)]*(i)
}

data.gab2 <- cbind(aktual = c(train.ts,rep(NA,24)), pemulusan1 = c(data.sma,rep(NA,24)),pemulusan2 = c(data.dma, rep(NA,24)),At = c(At, rep(NA,24)), Bt = c(Bt,rep(NA,24)),ramalan = c(data.ramal2, f[-1]))
data.gab2

```

Hasil pemulusan menggunakan metode DMA divisualisasikan sebagai berikut

```{r}
ts.plot(data.ts, xlab="Time Period ", ylab="Gold Price", main= "DMA N=4 Gold Price")
points(data.ts)
lines(data.gab2[,3],col="green",lwd=2)
lines(data.gab2[,6],col="red",lwd=2)
legend("topleft",c("data aktual","data pemulusan","data peramalan"), lty=8, col=c("black","green","red"), cex=0.8)

```

Selanjutnya perhitungan akurasi dilakukan baik pada data latih maupun data uji. Perhitungan akurasi dilakukan dengan ukuran akurasi SSE, MSE dan MAPE.

```{r}
#Menghitung nilai keakuratan data latih
error_train.dma = train.ts-data.ramal2[1:length(train.ts)]
SSE_train.dma = sum(error_train.dma[20:length(train.ts)]^2)
MSE_train.dma = mean(error_train.dma[20:length(train.ts)]^2)
MAPE_train.dma = mean(abs((error_train.dma[20:length(train.ts)]/train.ts[20:length(train.ts)])*100))

akurasi_train.dma <- matrix(c(SSE_train.dma, MSE_train.dma, MAPE_train.dma))
row.names(akurasi_train.dma)<- c("SSE", "MSE", "MAPE")
colnames(akurasi_train.dma) <- c("Akurasi m = 4 ")
akurasi_train.dma
```

Perhitungan akurasi pada data latih menggunakan nilai MAPE menghasilkan nilai MAPE = 0.81 yang kurang dari 10% sehingga dikategorikan sangat baik. Selanjutnya, perhitungan nilai akurasi dilakukan pada data uji.

```{r}
#Menghitung nilai keakuratan data uji
error_test.dma = test.ts-data.gab2[331:354,6]
SSE_test.dma = sum(error_test.dma^2)
MSE_test.dma = mean(error_test.dma^2)
MAPE_test.dma = mean(abs((error_test.dma/test.ts*100)))

akurasi_test.dma <- matrix(c(SSE_test.dma, MSE_test.dma, MAPE_test.dma))
row.names(akurasi_test.dma)<- c("SSE", "MSE", "MAPE")
colnames(akurasi_test.dma) <- c("Akurasi m = 4")
akurasi_test.dma
```

Perhitungan akurasi menggunakan data latih menghasilkan nilai MAPE = 8.2 yang kurang dari 10% sehingga nilai akurasi ini dapat dikategorikan sebagai sangat baik.


### DES
Untuk mendapatkan nilai parameter optimum dari DES, argumen `alpha` dan `beta` dapat dibuat `NULL` seperti berikut.

```{r}
#Lamda dan gamma optimum
des.opt<- HoltWinters(train.ts, gamma = FALSE)
des.opt
plot(des.opt)

#ramalan
ramalandesopt<- forecast(des.opt, h=84)
ramalandesopt
```
Didapatkan nilai parameter optimum dari DES yaitu alpha=1 dan beta=0.1763385

```{r}
#Membandingkan plot data latih dan data uji
plot(data.ts)
lines(des.opt$fitted[,1], lty=2, col="blue")
lines(ramalandesopt$mean, col="red")
```

Selanjutnya akan dilakukan perhitungan akurasi pada data latih maupun data uji dengan ukuran akurasi SSE, MSE dan MAPE.

#### Akurasi Data Latih

```{r}
#Akurasi Data Training
ssedes.train<-des.opt$SSE
msedes.train<-ssedes.train/length(train.ts)
sisaandes<-ramalandesopt$residuals
head(sisaandes)

mapedes.train <- sum(abs(sisaandes[3:length(train.ts)]/train.ts[3:length(train.ts)])
                      *100)/length(train.ts)

akurasides.opt <- matrix(c(ssedes.train,msedes.train,mapedes.train))
row.names(akurasides.opt)<- c("SSE", "MSE", "MAPE")
colnames(akurasides.opt) <- c("Akurasi (optimum) lambda=1 dan gamma=0.176")
akurasides.opt
```

Hasil akurasi dari data latih dengan lamda=1 dan gamma=0.176 memiliki hasil yang optimal dan dapat dikategorikan peramalan sangat baik berdasarkan nilai MAPE-nya.

#### Akurasi Data Uji

```{r}
#Akurasi Data Testing
selisihdesopt<-ramalandesopt$mean-test$Price
selisihdesopt

SSEtestingdesopt<-sum(selisihdesopt^2)
MSEtestingdesopt<-SSEtestingdesopt/length(test$Price)
MAPEtestingdesopt<-sum(abs(selisihdesopt/test$Price)*100)/length(test$Price)

akurasitestingdes <-
  matrix(c(SSEtestingdesopt,MSEtestingdesopt,MAPEtestingdesopt),
         nrow=3,ncol=1)
row.names(akurasitestingdes)<- c("SSE", "MSE", "MAPE")
colnames(akurasitestingdes) <- c("des opt")
akurasitestingdes
```
Hasil akurasi dari data uji dapat dikategorikan peramalan baik berdasarkan MAPE-nya yang bernilai 19.27.

# Kesimpulan
```{r}
# Perbandigan Data Latih 
perbandingan_data_latih <- 
  matrix(c(SSE_train.dma, MSE_train.dma, MAPE_train.dma,ssedes.train,msedes.train,mapedes.train),
         nrow=3,ncol=2)
row.names(perbandingan_data_latih)<- c("SSE", "MSE", "MAPE")
colnames(perbandingan_data_latih) <- c("DMA", "DES")
perbandingan_data_latih

# Perbandingan Data Uji
perbandingan_data_uji <- 
  matrix(c(SSE_test.dma, MSE_test.dma, MAPE_test.dma,SSEtestingdesopt,MSEtestingdesopt,MAPEtestingdesopt),
         nrow=3,ncol=2)
row.names(perbandingan_data_uji)<- c("SSE", "MSE", "MAPE")
colnames(perbandingan_data_uji) <- c("DMA", "DES")
perbandingan_data_uji
```
Dapat terlihat bahwa pada data latih DES nilai akurasi (MAPE) lebih baik daripada data latih DMA, dimana nilai MAPE < 10%, sehingga dapat dikatakan peramalan sangat baik.

Lalu pada data uji didapatkan bahwa data uji DMA memiliki nilai akurasi (MAPE) yang lebih baik daripada data uji DES. Dimana nilai MAPE data uji DES < 10%, sehingga dapat dikatakan peramalan sangat baik
